臺灣高等法院臺中分院民事判決　九十年度家上字第一○○號
　　上訴人即反訴被告　　乙○○.
　　被上訴人即反訴原告　甲○○.
右當事人間請求確認婚姻無效等事件，上訴人對於中華民國九十年六月十八日臺灣臺
中地方法院八十九年度家訴字第一四○號第一審判決提起上訴，本院判決如左：
    主    文
上訴及第一審反訴之上訴均駁回。
第二審訴訟費用關於上訴部分及第一審反訴部分，均由上訴人負擔。
    事實及理由
一、程序部分：
  　按民事訴訟法第五百七十二條第一、二項規定：「婚姻無效、確認婚姻成立或
    不成立、撤銷婚姻、離婚或夫妻同居之訴，得合併提起，或於第一審或第二審言
    詞辯論終結前，為訴之變更、追加或提起反訴。依前項規定得為訴之變更、追
    加或提起反訴者，不得另行起訴，其另行起訴者，法院應以裁定移送於訴訟繫屬
    中之第一審或第二審法院合併裁判。受移送之法院不得以違背專屬管轄為理由，
    移送於他法院」。查上訴人於原審聲明為：「確認兩造間於民國八十九年六月九
    日所為之婚姻無效。」，嗣於第二審變更聲明為「確認兩造間婚姻關係不存在」
    ，核與上開民事訴訟法第五百七十二條規定相符，應予准許，合先明。
二、本件上訴人即反訴原告起訴主張：兩造業於民國（下同）八十九年七月二十四日
    為協議離婚之登記，而婚姻關係消滅。雖兩造又於八十九年六月九日舉行婚宴，
    惟上訴人並無結婚之意思，且未舉行何公開結婚儀式，該婚姻應屬無效，即兩造
    間婚姻關係並不存在，爰訴請確認兩造間婚姻關係不存在訴訟等詞。
    被上訴人則以：兩造係於八十一年四月一日結婚，被上訴人因故於八十七年七月
    二十四日要求被上訴人與其辦理假離婚登記，惟該離婚協議書上所署名之證人張
    永松、李國麟之簽名乃係上訴人私自偽造，印文亦為上訴人偽刻印章後自行盜蓋
    ，即該離婚協議書未經該二人證人之同意，故該協議離婚不生效力，兩造之婚姻
    仍為有效，上訴人並無確認八十九年六月九日之婚姻無效之必要，且八十九年六
    月九日舉行婚禮喜宴之餐廳為公開之場所已符合民法第九百八十二條之規定，兩
    造之婚姻應屬有效等詞，資為抗辯。並提起反訴，確認兩造間婚姻關係存在訴訟
    。
三、按確認法律關係之訴，非原告有即受確認判決之法律上利益者，不得提起之民事
    訴訟法第二百四十七條一項定有明文。又按民事訴訟法第二百四十七條所謂「即
    受確認判決之法律上利益」，係指因法律關係之存否不明確，致原告在私法上之
    地位有受侵害之危險，而此項危險得以對於被告之確認判決除去之者而言，故確
    認法律關係成立或不成立之訴，苟具備前開要件，即得謂有即受確認判決之法律
    上利益，縱其所求確認者為他人間之法律關係，亦非不得提起，最高法院四十二
    年台上字第一０三一號著有判例。查兩造於八十一年四月一日結婚，此為兩造所
    不爭執，並有戶籍謄本在卷可稽（見原審卷第二二、二三頁、本院卷第一二七、
    一二八頁）．惟兩造又於八十七年七月廿四日為協議離婚之登記，亦有上開戶籍
    謄本可按，然被上訴人對該協議離婚是否有效﹖及上訴人對嗣後即八十九年六月
    九日之結婚儀式是否合法，均有爭執，且原因事實不同（即非同一事件），則兩
    造間之婚姻關係如何自屬不明確，而認有確認之必要，故被上訴人抗辯上訴人無
    提起確認兩造間婚姻關係不存在之法律上利益云云，顯有誤會。
四、本件上訴人於原審聲明求為判決：「確認兩造間於民國八十九年六月九日所為之
    婚姻無效。」（第二審變更訴之聲明，下述之）；被上訴人則反訴聲明，求為判
    決：「確認兩造間之婚姻關係存在」，原審對於上訴人之請求（本訴部分），判
    決上訴人全部敗訴，對被上訴人之請求（反訴部分），判決被上訴人全部勝訴，
    上訴人全部聲明不服，本訴部分：求為判決(一)原判決廢棄。(二)確認兩造間婚姻關
    係不存在；反訴部分，求為判決：原判決廢棄。(二)駁回被上訴人在第一審之反訴
    。被上訴人則求為判決駁回上訴及第一審反訴之上訴。
五、查兩造於八十一年四月一日結婚，此為兩造所不爭執，並有戶籍謄本在卷可稽（
    見原審卷第二二、二三頁、本院卷第一二七、一二八頁）．惟兩造又於八十七年
    七月二十四日為協議離婚之登記，迄今無結婚之登記，亦有上開戶籍謄本可按，
    復為兩造所不爭執（查該協議離婚是否有效，兩造間有爭執），自堪信為真實。
六、又上訴人主張兩造業於八十七年七月二十四日為協議離婚登記而生效，雖兩造又
    於八十九年六月九日結婚，然該次結婚欠缺結婚之公開儀式要式行為，自屬無效
    ，即兩造間之婚姻關係不存在云云。惟被上訴人抗辯上訴人所稱兩造於八十七年
    七月廿四日所為離婚係假離婚，不生效力，並反訴確認確認兩造間之婚姻關係存
    在。查苟該八十七年七月二十四日之協議離婚無效，則兩造間之婚姻關係自始有
    效存在（兩造於八十一年四月一日結婚之效力繼續存在），至於兩造於八十九年
    六月九日之結婚儀式不論是否有無效之情形，均不影響兩造間之婚姻關係（即兩
    造間婚姻關係仍屬有效存在）；換言之，不能以上訴人主張之八十九年六月九日
    結婚儀式不合法為由，而排除兩造之婚姻尚屬存在之效力，故兩造於八十七年七
    月二十四日所為之協議離婚效力如何，乃八十九年六月九日結婚之先決問題，應
    先予審究，茲分述如下：
  (一)按兩願離婚，應以書面為之，有二人以上證人之簽名並應向戶政機關為離婚之登
    記；又法律行為，不依法定方式者，無效，民法第一千零五十條、第七十三條分
    別定有明文。次按私文書應由舉證人證其真正，民事訴訟法第三百五十七條亦定
    有明文。
  (二)查上訴人雖主張兩造於八十七年七月二十四日所為協議離婚之登記有效，即兩造
    業已協議離婚云云，有戶籍謄本及離婚協議書（下簡稱系爭離婚協議書）在卷可
    稽（見原審卷第二二、二三、二七頁），然上訴人否認該離婚協議書上證人「張
    永松」、「李國麟」之簽、章之真正，揆諸前開說明，自應由主張該離婚協議書
    真正之上訴人，負舉證之責，然上訴人陳稱應由被上訴人負舉證之責云云，顯有
    誤會。
  (三)次查系爭離婚協議書上「張永松」之簽、章部分，乃訴外人張永松以電話委託柯
    利運（即上訴人開設之樺興印刷廠員工）所代簽，印章則由上訴人本人親蓋，此
    經證人張永松、柯利運分別證述明確在卷（見原審卷第九六至一００頁；本院卷
    第五六至六十頁、第七七至七九頁），且系爭離婚協議書上「張永松」簽名部分
    ，亦經法務部調查局鑑定確為柯利運之筆跡無誤，有該局鑑定通知書乙件在卷可
    證（見本院卷第九一頁），足證系爭離婚協議書「張永松」之簽名，乃柯利運代
    簽無訛。
  (四)再查系爭離婚協議書上「李國麟」之簽、章部分，雖上訴人主張乃「李國麟」所
    為云云，然經原審按址傳訊「李國麟」其人結果，竟因「李國麟」行蹤不明，開
    庭通知書遭家人拒收，而退回法院，有法院送達回證在卷可佐（見原審卷第八十
    頁）。再經本院依職權傳訊結果，仍未到庭，有法院寄存轄區派出所送達回證在
    卷可參（見本院卷第五三頁）。又南投縣中興派出所警員林士賢到庭結證證稱：
    「李國麟是設籍於該址（按即南投縣南投市○○○路四十五號），我去查證過，
    他的父親李永壽說他兒子李國麟已經二、三年沒有回家了，行蹤不明。」等詞在
    卷（見本院卷第一０一頁），足證「李國麟」其人行蹤不明逾二、三年之久無誤
    。查「李國麟」之行蹤既不明，而無法傳訊到庭作證，而上訴人又無法舉證證明
    系爭離婚協議書「李國麟」之簽、章為真正，則系爭離婚協議書之兩位證人，欠
    缺其一（即欠缺「李國麟」部分），不具備協議離婚之法定方式而無效，揆之前
    開說明，系爭離婚協議書既無效，則兩造於八十七年七月二十四日所為協議離婚
    ，因欠缺二位證人亦屬無效。換言之，兩造於八十一年四月一日結婚後，婚姻關
    係尚繼續有效存在，至於兩造於八十九年六月九日之結婚儀式不論是否有無效之
    情形，均不影響兩造間之尚存在之婚姻關係。
  (五)準此，兩造於八十一年四月一日結婚後，婚姻關係尚屬有效存在，則上訴人主張
    兩造於八十九年六月九日舉行結婚，欠缺公開儀式，而訴請確認兩造間婚姻關係
    不存在之訴，為無理由。反之，被上訴人反訴主張兩造間婚姻關係存在，為有理
    由。
七、綜上所述，本訴部分：上訴人主張兩造於八十九年六月九日舉行結婚，欠缺公開
    儀式而無效，而訴請確認兩造間婚姻關係不存在，為無理由。被上訴人第一審反
    訴部分：被上訴人主張兩造間婚姻關係存在，有理由。原審就上開本訴及第一審
    反訴部分，均為上訴人敗訴判決，於法均無不合。上訴意旨指摘原判決不當，求
    予廢棄改判，為無理由，應予駁回。
八、本件事證已臻明確，兩造其餘攻擊或防禦方法及所提證據，均與本院心證之形成
    及判決結果，不生影響，爰不一一再加以論述，併此明．
九、據上論結，本件本訴上訴及第一審反訴上訴，均為無理由，依民事訴訟法第四百
    四十九條第一項、第七十八條，判決如主文。
中　　　華　　　民　　　國　　九十一　　年　　　八　　　月　　　七　　　日
~B1民事第六庭審判長法　官　吳火川
~B2　　　　　　　　法　官　饒鴻鵬
~B3　　　　　　　  法  官　陳繼先
右為正本係照原本作成。
如對本判決上訴，須於收受判決送達後二十日內向本院提出上訴書狀，其未表明上訴
理由者，應於提出上訴後二十日內向本院提出上訴理由書（須按他造人數附具繕本）
，並繳納送達用雙掛號郵票拾份（每份參拾肆元）。
上訴時應提出委任律師或具有律師資格之人之委任狀；委任有律師資格者，另應附具
律師及格證書及釋明委任人與受任人有民事訴訟法第四百六十六條之一第一項但書或
第二項（詳附註）所定關係之釋明文書影本。
~B 　 　　　　　　書記官　劉建智
中　　　華　　　民　　　國　　九十一　　年　　　八　　　月　　　八　　　日
附註：
民事訴訟法第四百六十六條之一（第一項、第二項）
對於第二審判決上訴，上訴人應委任律師為訴訟代理人。但上訴人或其法定代理人具
有律師資格者，不在此限。
上訴人之配偶、三親等內之血親、二親等內之姻親，或上訴人為法人、中央或地方機
關時，其所屬專任人員具有律師資格並經法院認為適當者，亦得為第三審訴訟代理人
。
　　　　　　　　　　　　　　　　　　　　　　　　　　　　　　　　　　　　Ｙ
